【裁判字號】    90,上易,279
【裁判日期】    900313
【裁判案由】    詐欺
【裁判全文】
臺灣高等法院臺南分院刑事判決          九十年度上易字第二七九號  Ａ
      上  訴  人  臺灣臺南地方法院檢察署檢察官
      被      告  壬  ○  ○
      選任辯護人  黃  進  祥  律師
右上訴人因被告詐欺案件，不服臺灣臺南地方法院八十九年度易字第二七號中華
民國八十九年十二月十二日第一審判決（起訴案號：臺灣臺南地方法院檢察署八十九
年度偵字第一四五二號），提起上訴，本院判決如左：
      主      文
原判決撤銷。
壬○○連續意圖為自己不法之所有，以詐術使人將本人之物交付，處有期徒刑柒月。
      事      實
一、壬○○於民國八十六年二月五日，召集每會新台幣（下同）一萬元之互助會，會
    員計三十六會（下稱Ａ會），應至八十九年一月五日終會；又於八十七年三月五
    日，召集每會一萬元之互助會，會員三十會（下稱Ｂ會），應至八十九年八月五
    日終會。迨八十八年二月間，壬○○因經濟困窘，竟意圖為自己不法之所有，並
    基於概括之犯意，向Ａ會活會會員丁○○、庚○○（會單記載為素珍）、盧戴阿
    甜（會單記載為甜仔）、辛○○（會單記載為王圓）、乙○○（會單記載為錦屏
    ）及其他活會會員共計十二人及其他死會員訛稱Ａ會八十八年二月份之互助會由
    盧戴阿甜以七千五百元得標，使丁○○等活會會員十二人及其他死會員不疑有他
    ，如數交付會款，共計詐得會款三十三萬元（7500x12+10000×24＝330000）；
    又於八十八年八月間，基於前揭詐欺之概括犯意，冒Ｂ會活會會員陳瑪玲（會單
    記載為瑪玲）之名義，向Ｂ會活會會員丁○○（會單記載為永和）、庚○○（會
    單記載為素珍）、甲○○（會單記載為阿惠）、己○○（參加二會，會單記載為
    炎堯）、丙○○（會單記載為吳夙琪）、盧戴阿甜（會單記載為文益）、戊○○
    （參加二會、會單記載為永義、大偉）、乙○○（會單記載為錦屏）、辛○○（
    會單記載為琳雅）及其他活會會員共計十三人及其他死會員詐稱Ｂ會八十八年八
    月份之互助會款由陳瑪玲以七千六百元標得，致丁○○等活會會員共十三人及其
    他死會員不知是詐，陸續支付會款，共計詐得會款二十六萬八千八百元（ 7600x
    13+10000×17＝268800）。嗣於八十八年十月五日，壬○○停標上述Ａ、Ｂ二組
    互助會，始被會員發覺。
二、案經被害會員己○○、丙○○、丁○○、庚○○、乙○○、戊○○、甲○○、辛○○訴由台灣台南地方法院檢察署檢察官偵查起訴。
      理      由
一、被告壬○○承認鳩集前開互助會，於八十八年十月五日因財務週轉困難而停標，
    核與被害會員己○○、丙○○、丁○○、庚○○、乙○○、戊○○、甲○○、辛○○於偵查中指訴之情節相符，被告雖辯稱：其以盧戴阿甜及陳瑪玲之名義標會
    ，係得盧戴阿甜及陳瑪玲之夫陳文標同意借標，並非冒標云云。惟查被告於檢察
    官偵查中初則坦承冒標會款之事實，供稱：伊有冒陳瑪玲之名標取Ｂ會會款等語
    （詳偵卷第四十一頁）；嗣又翻異前詞供稱：盧戴阿甜有同意借伊標取Ａ會會款
    ，伊於八十八年八月初，另以電話聯絡，向陳瑪玲之夫陳文標借標Ｂ會會款，伊
    借標會款有取得該會員同意，並非冒名詐標云云，其前後供詞不一，已見有所隱
    瞞；且被告於原審調查中供稱：「（問：何時向盧戴阿甜借標？）八十八年一月
    初，我之前有打電話告訴她，我去收會錢時也有告訴她。死會會款由我支付，她
    付活會會款，最後她叫我有錢再還她，但要扣掉止會後她該繳的錢。我還欠她三
    十三萬元。她也是繳到九月份。（問：她是否還能再標？）她在Ａ會部分不能標
    了」云云（見原審八十九年八月二十二日訊問筆錄）；惟據盧戴阿甜於偵查中結
    證稱：Ａ會伊以甜仔、文益名義參加二會，伊已標取一會，尚有一會活會（見偵
    卷第七四頁）等語，於原審訊問時稱：「我參加二個會，我有壹個會有標了，另
    外壹個會沒有標，後來壬○○在過年前有向我提起要向我借來標，說她過年不好
    過，但後來就沒有再提起了，我也不知道情形，當時我並沒有說要借她或不借他
    ，我仍然繼續繳活會的會款」；「（問：八十八年八月是否ＡＢ二會均有投標？
    ）是的，她沒有告訴我她已經得標，所以我以為我ＡＢ二會都是活會」（均見原
    審八十九年八月二十二日訊問筆錄）。綜觀被告與盧戴阿甜所述，盧戴阿甜先於
    偵查中供稱其ＡＢ二會均尚有一會未標，而被告稱向盧戴阿甜借標後有告知盧戴
    阿甜已標，與盧戴阿甜所述其不知被告是否已標不符，且盧戴阿甜事後於八十七
    年八月間又就Ａ會投標，顯然並未同意將該會借予被告。盧戴阿甜雖為被告之表
    嬸，二人有親戚關係，然究非至親，被告向盧戴阿甜借標，其未與盧戴阿甜約定
    利息，亦不符常情。再者被告雖舉趙綠雲為證，欲證明被告確有向盧戴阿甜借標
    之事實，然據趙綠雲於原審供稱：被告係於七、八月間向盧戴阿甜借標云云，此
    與被告及盧戴阿甜所稱係在過年前（八十八年一月間）借標，均有不符，足見趙
    綠雲所供不足採取。是被告辯稱盧戴阿甜同意伊標取Ａ會云云，顯屬不實。次據
    陳瑪玲於偵查中結證稱：壬○○並未向伊借標，僅在止會後向伊承認有冒伊名義
    標取會款，並表示要用死會會錢清償會款等語（見偵卷第四十一頁），此與被告
    於該次偵訊中供認以陳瑪玲名義冒名標取會款情節相符。雖陳瑪玲之夫陳文標另
    證稱：壬○○於八十八年六月間，口頭向伊借標Ｂ會，事後已陸續償還會款云云
    ，然此與被告前揭自白並不一致，自無可取。陳瑪玲嗣於原審改稱：「我參加一
    會，我與我先生都有管，開標時有時是他去有時是我去，大部分是我先生在管，
    我先生都是拿活會給我，我不知道她與我先生有無協議，我並不知道她有無向我
    先生借會」云云（見原審八十九年八月二十二日訊問筆錄），然被告與陳文標姻
    親關係，此為被告所承認，且被告已清償積欠陳文標夫妻之會款債務，陳文標與
    陳瑪玲事後之證言難免偏頗而不足取。又Ａ會於八十八年十月份止會時，應僅餘
    四個會期，卻有會員丁○○、庚○○、盧戴阿甜、辛○○、乙○○五人尚未標取
    會款等情，並據被害人丁○○、庚○○、辛○○、乙○○於偵查中指訴綦詳（見
    偵卷第五、第六頁），並經盧戴阿甜證實，復有Ａ會互助會單存卷可稽。Ｂ會至
    八十八年十月份止會時，應僅餘十一個會期，卻有丁○○、庚○○、甲○○、己○○（參加二會）、丙○○、陳瑪玲、盧戴阿甜、戊○○（參加二會）、乙○○
    、辛○○計十二會活會等情，業據被告於偵查中承認無異（見偵卷第四十頁背面
    ），復經被害人丁○○、庚○○、甲○○、己○○、丙○○、戊○○、乙○○、
    辛○○指訴明白，並經陳瑪玲、盧戴阿甜證述無訛，且有Ｂ會互助會單在卷可參
    。是被告確有冒會員盧戴阿甜、陳瑪玲之名義標會，並向活會會員詐取合會金之
    事實至明。再者，被告係於八十八年二月間，以盧戴阿甜名義，以七千五百元標
    得Ａ會，於八十八年八月間，以陳瑪玲名義，以七千六百元標得Ｂ會，業據被告
    於原審訊問時供明（見原審八十九年九月八日訊問筆錄），則被告於八十八年二
    月詐得三十三萬元（7500×活會人數12，加死會會數24×10000） ，於八十八年
    八月間詐得二十六萬八千八百元（7600×活會會數13，加死會會數17×10000）
    ，共計詐得五十九萬八千八百元。被告所辯係飾卸之詞，不足採信，其犯行堪以
    認定。
二、核被告壬○○所為，係犯刑法第三百三十九條第一項之詐欺取財罪。其以一行為
    向多數會員詐財，為想像競合犯，應從一重處斷。其前後二次詐取會款之犯行，
    時間緊接，所犯罪名相同，顯係基於概括犯意為之，為連續犯，以一罪論。原審
    予以論罪科刑，量處有期徒刑肆月，固非無見，惟誤認其詐取之金額為十八萬八
    千八百元，且被告迄未與被害人己○○、丙○○、丁○○、庚○○、乙○○、戊○○、甲○○、辛○○和解，此經被害人己○○供明，原審遽予諭知緩刑，亦有
    未合，檢察官上訴意旨指摘原判決不當，為有理由，原判決應予撤銷改判。爰審
    酌被告尚無前科，其詐取之金額為五十九萬八千八百元，被告自承共倒會二百餘
    萬元（被害人己○○主張被告係倒會三百十八萬元），迄未與被害人己○○等八
    人和解及其他一切情狀，量處如主文第二項所示之刑，以資懲儆矯正。
據上論斷，應依刑事訴訟法第三百六十九條第一項前段、第三百六十四條、第二百九
十九條第一項前段，刑法第五十五條、第五十六條、第三百三十九條第一項，罰金罰
鍰提高標準條例第一條前段，判決如主文。
本案經檢察官王碧霞到庭執行職務。
中    華    民    國      九十      年      三      月        十三      日
                                  臺灣高等法院臺南分院刑事第三庭
                                      審判長法官  楊    省    三
                                            法官  林    勝  木
                                            法官  莊    俊    華
右正本證明與原本無異。
不得上訴。
                                      法院書記官  陳    嘉    琍
中    華    民    國      九十      年      三      月        十四      日
附錄法條
刑法第三百三十九條第一項
意圖為自己或第三人不法之所有，以詐術使人將本人或第三人之物交付者，處五年以
下有期徒刑、拘役或科或併科一千元以下罰金。


司法院資訊處製作；財團法人民間司法改革基金會備份。
